【裁判字號】    94,保險上,55
【裁判日期】    950530
【裁判案由】    給付保險金
【裁判全文】
臺灣高等法院民事判決                94年度保險上字第55號
    上  訴  人  新光人壽保險股份有限公司
    法定代理人  乙○○
    訴訟代理人  甲○○
    被上訴人    丙○○
                            弄.
    訴訟代理人  涂惠民律師
上列當事人間求給付保險金事件，上訴人對於中華民國94年9月
27日台灣台北地方法院94年度保險字第5號第一審判決提起上訴
，被上訴人並為訴之擴張，經本院於95年5月16日言詞辯論終結
，茲判決如左：
    主  文
上訴駁回。
被上訴人擴張之訴駁回。
第二審訴訟費用由上訴人負擔；擴張之訴之訴訟費用由被上訴人
負擔。
    事  實
甲、上訴人方面：
一、聲明：
  (一)原判決不利於上訴人部分廢棄。
  (二)上廢棄部分，被上訴人在第一審之訴及假執行之聲請均駁回
    。
  (三)被上訴人擴張之訴駁回。
二、陳述：除與原判決記載相同者，茲予引用外，補稱略以：
  (一)被上訴人於民國 89年9月29日以訴外人鍾正宗為被保險人與
    上訴人簽訂「新光長樂終身壽險」保險主約（下稱系爭壽險
    ）及「新光平安意外傷害」保險附約，保險金額為新台幣（
    以下同）200萬元（下稱系爭意外險）、「新光綜合保障」
    保險附約，保險金額為50萬元（下稱系爭綜合保障險）。嗣
    上訴人於鍾正宗死亡，被上訴人提出申請保險理賠後，即於
    92年9月10日就無爭執之系爭壽險部分給付430,717元。至於
    上訴應否就系爭意外險理賠，兩造發生爭執，被上訴人本應
    迅速提起訴訟，以確定兩造之權利義務關係，惟被上訴人遲
    至93年12月30日始提起本件訴訟，上訴人並於94年2月3日始
    收受被上訴人之起訴狀繕本，故即使上訴人應就系爭意外險
    部分理賠，於收受起訴狀繕本前亦無遲延給付等可歸責事由
    ，不應責令給付遲延利息。
  (二)系爭意外險保單條款第 12條第1項以下各款雖有免責事由之
    約定，惟上訴人於本件並未援引上開免責事由作為抗辯，故
    原審認上訴人有主張免責原因，而應負舉證事由，係有錯誤
    。被上訴人向上訴人請求意外險保險金，自屬對被上訴人有
    利之事項，被上訴人自應依民事訴訟法第 277條規定，就意
    外事故存在之事實負舉證責任。至於最高法院91年度台上字
    第1272號判決之事實與本件不同，應無適用之餘地。
  (三)鍾正宗既非因意外致死，被上訴人不得依系爭綜合保障險請
    求上訴人給付50萬元。況被上訴人於鍾正宗死亡後，即可請
    求，惟被上訴人竟遲至94年12月21日本院審理時，始擴張訴
    之聲明而為請求，顯逾2年，其請求權已罹於時效而消滅。
三、證據：除援用原審所提出者外，補提理賠保單審核表、照片
    及系爭綜合保障附約條款為證。
乙、被上訴人方面：
一、聲明：
  (一)上訴駁回。
  (二)上訴人應再給付被上訴人50萬元，及自擴張聲明狀繕本送達
    上訴人翌日起至清償之日止，依週年利率10%計算之利息。
二、陳述：除與原判決記載相同者，茲予引用外，補稱略以：
  (一)被上訴人於92年9月5日就系爭意外險部分，檢具相關資料向
    上訴人申請理賠，是上訴人應依保險法之規定，於接到申請
    通知15日（即 92年9月20日）內給付保險金。上訴人未於上
    開期限內為給付，係有可歸責事由，應自 92年9月21日起，
    負遲延責任。
  (二)被上訴人於原審判決後，發現兩造所訂立之系爭壽險除含有
    200萬元之系爭意外險附約外，尚有 50萬元之系爭綜合保障
    險附約。被上訴人於經他人告知後，始知該50萬元之系爭綜
    合保障險附約，自得以鍾正宗意外死亡之事由，請求上訴人
    理賠，且未罹於時效。
三、證據：除援用原審所提出者外，補提要保書為證。
    理  由
一、被上訴人於本院準備程序中擴張訴之聲明，請求上訴人再給
    付被上訴人50萬元，及自擴張聲明狀繕本送達上訴人翌日起
    至清償之日止，依週年利率 10%計算之利息部分，核與民事
    訴訟法第446條第1項但書、第 255條第1項第3款之規定相符
    ，應予准許，合先敘明。
二、被上訴人主張：被上訴人於 89年9月29日與上訴人簽訂系爭
    壽險，附加約定系爭意外險、系爭綜合保障險，於被保險人
    意外死亡時，得請求給付系爭意外險 200萬元、系爭綜合保
    障險50萬元之保險金，均指定被上訴人為受益人，嗣被保險
    人鍾正宗於 92年8月28日意外在家中浴缸溺水死亡，被上訴
    人隨即於 92年8月30日向上訴人申請理賠，上訴人於收受被
    上訴人之請求通知後，僅於 92年9月15日給付系爭壽險之保
    險金 430,717元（扣除保單貸款及利息），就系爭意外險之
    保險金 200萬元，以被保險人非意外死亡為由，拒絕理賠，
    亦未主動給付系爭綜合保障險之50萬元等情，於原審求為命
    上訴人給付系爭意外險200萬元及自92年9月21日起，於本院
    擴張求為判命上訴人再給付系爭綜合保障險之保險金50萬元
    ，及自擴張聲明狀繕本送達上訴人之翌日起，均至清償之日
    止按年息10%計算之利息之判決等語（被上訴人就200萬元部
    分超過之利息，經原審駁回，未據被上訴人聲明上訴）。
    上訴人則以：鍾正宗之死亡並非意外，被上訴人不得請求給
    付系爭意外險、系爭綜合保障險之保險金，即使可以請求系
    爭意外險之保險金，其給付並未遲延，不必給付遲延利息，
    又系爭綜合保障險50萬元部分已罹於消滅時效，其得拒絕給
    付，故被上訴人請求為無理由等語，資為抗辯。
三、被上訴人於 89年9月29日與上訴人簽訂系爭壽險，附加約定
    系爭意外險、系爭綜合保障險，於被保險人意外死亡時，得
    請求給付系爭意外險 200萬元、系爭綜合保障險50萬元之保
    險金，均指定被上訴人為受益人，嗣被保險人鍾正宗於92年
    8月28日在家中浴缸溺水死亡，被上訴人隨即於92年8月30日
    向上訴人申請理賠，上訴人於收受被上訴人之請求通知後，
    僅於92年9月15日給付系爭壽險之保險金430,717元（扣除保
    單貸款及利息），就系爭意外險之保險金 200萬元，以被保
    險人非意外死亡為由，拒絕理賠，亦未主動給付系爭綜合保
    障險 50萬元之事實，以及系爭意外險條款第3條、系爭綜合
    保障險條款第 4條所稱之「意外傷害事故」，指非由疾病引
    起之外來突發事故，致其身體蒙受傷害而致殘廢或死亡之事
    實，為兩造所不爭，爰以之為裁判基礎。
四、首應審究者，乃鍾正宗是否意外死亡。查鍾正宗於上開時點
    ，於自宅之浴缸溺水死亡，其死亡之原因為窒息之事實，為
    兩造所不爭，且無任何證據足以證明鍾正宗死亡是出於自身
    之故意行為，則對於鍾正宗而言，遭到溺水，自屬突發之意
    外事故。又鍾正宗係因其身體以外之水份，進入肺部，致無
    法呼吸而死亡 (即溺斃)，其死亡之直接原因，既來自其身
    體外部物質進入體內，當屬外來事故。上訴人雖辯稱依檢察
    官所簽發相驗屍體證明書所載，鍾正宗死亡原因為「中風後
    在浴缸內意外溺斃」，解剖結果，鍾正宗之腦部有瘀血，又
    鍾正宗身體狀況不佳，依亞東醫院92年3月6日開立之診斷證
    明書，除診斷鍾正宗有「腦中風、高血壓」外，另於處置意
    見記載：「因上述病情已無法行動，需專人24小時看護」；
    又依台北縣政府消防局救護記錄表及亞東醫院急診病歷，鍾
    正宗分別曾於 92年6月8日路倒、92年8月14日路倒，由救護
    車送至醫院進行急救，可推知引起鍾正宗之死因乃中風等語
    。然鍾正宗雖於 92年3月間中風，但經復健後，已能自理生
    活，業據被上訴人於檢察官偵查中陳述明確（原審卷 128頁
    ），又檢察官所簽發相驗屍體證明書，記載鍾正宗死亡原因
    為「中風後在浴缸內意外溺斃」，係依據法務部法醫研究所
    92法醫所醫鑑字第1261號鑑定意見而填載，有該相驗屍體證
    明書影本附於原審卷可據。而法務部法醫研究所該鑑定書上
    所以記載鍾正宗中風之事實，係依據筆錄（指偵查筆錄）之
    資料，依解剖時所見並未發現有中風之新病灶，有同所覆原
    審之 94年7月22日法醫理字第0940002382號函可據（原審卷
    81頁）。至於鍾正宗之腦部雖有瘀血，但腦或其他器官之瘀
    血在窒息死亡案例為常見，本案之直接死亡原因為溺水窒息
    死亡，應是行動不便加上浴缸滑所引起，研判應為意外等情
    ，亦有同所覆本院之95年52月16日法醫理字第0950000228號
    函可參（本院卷89頁）。是依同所解剖後之實際情形，鍾正
    宗並非因中風而溺水，上訴人辯稱鍾正宗於溺水前發生中風
    ，並因中風而溺水，非因意外死亡，並無可採。又鍾正宗之
    屍體經法醫師解剖後，並未發現有中風之新病灶，上訴人請
    求再將全部鑑定資料送板橋亞東紀念醫院鑑定鍾正宗是否因
    中風而溺水，並無必要。再者，鍾正宗於浴缸內溺水窒息死
    亡，且無證據證明係出於鍾正宗自己之意思或因鍾正宗之疾
    病所致，已如前述，則不問鍾正宗溺水係出於跌倒、體力不
    支無力爬起或其他外在環境，均不足以推翻其因意外而死亡
    之事實，故上訴人請求本院勘驗該浴缸了解是否浴缸滑致鍾
    正宗跌倒而溺水，亦無必要。至於上訴人所提出有關腦中風
    之定義、病理生理學、游泳的衛生、意外原因與意外結果等
    學術文件以及鍾正宗溺水之浴室照片等，均與本件事實之認
    定無關，無一一指駁必要，併予敘明。
五、本件被保險人鍾正宗既為意外傷害事故致死亡，則被上訴人
    依系爭意外險之約定，請求上訴人給付保險金 200萬元，自
    屬有據。又系爭意外險條款第18條約定：「本公司應於收齊
    前項文件後15日內給付之，逾期本公司應按年利一分加計利
    息給付」、被上訴人於92年9月5日向上訴人提出保險金給付
    申請書，均為兩造所不爭，則自被上訴人提出申請書之日起
    加計15日，上訴人至遲應於 92年9月20日給付系爭意外險之
    200萬元，上訴人未依約給付，自係可歸責於上訴人之事由
    ，依上開約定，被上訴人請求上訴人給付自 92年9月21日起
    按年息 10%計算之遲延利息，亦屬有據。上訴人辯稱應以起
    訴狀繕本送達翌日起計算遲延利息，為不可採。
六、本件被上訴人固因鍾正宗意外死亡，而得請求上訴人給付系
    爭綜合保障險之保險金50萬元，然由保險契約所生之權利，
    自得為請求之日起，經過二年不行使而消滅，為保險法第65
    條第1項本文所明定，兩造系爭綜合保障險條款 25條亦予明
    載。本件被保險人鍾正宗係於 92年8月28日死亡，為兩造所
    不爭，則被上訴人於 92年8月28日起，即得請求上訴人給付
    系爭綜合保障險之保險金，然被上訴人遲至94年12月22日始
    於本院擴張聲明而為請求，已逾前開 2年之消滅時效期間。
    雖被上訴人於92年9月5日向上訴人提出申請書，請求上訴人
    給付包含系爭綜合保障險在內其可請求之全部保險金，有該
    申請書附於原審卷內可參（原審卷57頁）。然時效因請求而
    中斷者，若於請求後六個月內不起訴，視為不中斷，民法第
    130條亦定有明文。被上訴人於向上訴人為請求後，並未於
    請求後 6個月內為起訴，依上開規定，其時效視為不中斷，
    則上訴人提出消滅時效抗辯，拒絕給付系爭綜合保障險之保
    險金，自屬有據。
七、綜上所述，上訴人本於系爭意外險之法律關係，請求被上訴
    人給付 200萬元及自92年9月21日起至清償之日止按年息10%
    計算之利息，為有理由，應予准許，原審判命上訴人如數給
    付，並無不合。上訴意旨指摘原判決不當，求予廢棄改判，
    為無理由，應駁回其上訴。至於被上訴人擴張聲明，請求上
    訴人給付系爭綜合保障險之保險金部分，則為無理由，不應
    准許，應予駁回。
八、據上論結，本件上訴人之上訴及被上訴人擴張之訴均為無理
    由。依民事訴訟法第449條第1項、第78條，判決如主文。
中    華    民     國    95    年    5    月    30    日
                   民事民第九庭審判長法  官   黃熙嫣
                                     法  官   李昆曄
                                     法  官   呂太郎
正本係照原本作成。
被上訴人不得上訴。
上訴人如不服本判決，應於收受送達後20日內向本院提出上訴書
狀，其未表明上訴理由者，應於提出上訴後20日內向本院補提理
由書狀（均須按他造當事人之人數附繕本）上訴時應提出委任律
師或具有律師資格之人之委任狀；委任有律師資格者，另應附具
律師資格證書及釋明委任人與受任人有民事訴訟法第466條之1第
1項但書或第2項（詳附註）所定關係之釋明文書影本。
中    華    民    國    95    年    6     月    2     日
                                     書記官   黃千鶴
附註：
民事訴訟法第466條之1（第1項、第2項）：
對於第二審判決上訴，上訴人應委任律師為訴訟代理人。但上訴
人或其他法定代理人具有律師資格者，不在此限。
上訴人之配偶、三親等內之血親、二親等內之姻親，或上訴人為
法人、中央或地方機關時，其所屬專任人員具有律師資格並經法
院認為適當者，亦得為第三審訴訟代理人。


司法院資訊處製作；財團法人民間司法改革基金會備份。
